【裁判字號】    88,上訴,4447
【裁判日期】    901217
【裁判案由】    貪污治罪條例
【裁判全文】
臺灣高等法院刑事判決                          八十八年度上訴字第四四四七號
    上  訴  人
    即  被  告  戊○○
    選任辯護人  陳信亮
右上訴人因貪污治罪條例案件，不服臺灣臺北地方法院八十七年度訴字第三九一號，
中華民國八十八年十月七日第一審判決（起訴案號：臺灣臺北地方法院檢察署八十六
年度偵字第一四七六九、一六二八七、一六二八八號）提起上訴，本院判決如左：
    主  文
原判決關於戊○○部分撤銷。
戊○○無罪。
    理  由
一、公訴意旨略以：被告戊○○係唐榮鐵工廠股份有限公司（以下簡稱唐榮公司）承
    包台北市捷運局淡水線二０一Ｆ城中施工處長，負責督導綜理唐榮公司承包該標
    ＢＬ七及Ｒ一三南車站結構體工程之業務，為依據法令從事公務之人員。緣唐榮
    公司淡水線二０一Ｆ標施工放樣工程於民國（下同）八十五年三月間分包由海記
    公司承作，八十五年五月改由繼弘公司承接，因海記、繼弘公司因細部放樣測量
    工程欠缺人力執行，戊○○竟認有利可圖，意圖為自己不法所有，諉稱該測量工
    程由伊出面請驊榮測量有限公司（以下簡稱驊榮公司）人員協助，計價放樣款由
    海記公司領出後整數交由伊轉給驊榮公司協助人員，海記公司己○○不疑有他，
    為求工程順利，及避免戊○○於工程上刁難，均如數交由丙○○於八十五年三月
    間某日、四月間某日、五月間某日，在唐榮公司施工處或工地交付同轉付戊○○
    共四十八萬元，至繼弘公司承接後，由己○○交待該公司實際負責人洪春森繼續
    給付，洪春森隨即同意該公司會計乙○○於八十五年六月十四日左右、同年七月
    十九日左右、八月十七日左右、十一月二日左右，在辦公室內分別交付戊○○二
    十萬元、十萬元、二十萬元、五萬元共計五十五萬元，自八十五年三月二十六日
    左右至同年十一月二日左右止，戊○○共計收取海記公司及繼弘公司交付之放樣
    測量款一百零三萬（恰為施工放樣工程總款），惟戊○○僅陸續經唐榮公司城中
    施工處負責監督測量工程之甲○○轉給驊榮公司丁○○約二十五萬元，丁○○再
    將其中一半分給參與測量工作之李嘉祥、盧建勳二人，另餘款七十八萬元則為戊○○詐取等情，因認被告戊○○涉犯貪污治罪條例第五條第一項第二款公務員利
  用職務上之機會詐取財物罪嫌云云。
二、本件公訴人認被告涉有上開利用職務詐取財物罪，無非以海記公司總經理己○○
    、會計丙○○、繼弘公司負責人洪春森、會計乙○○等人之指證，及證人甲○○
    於偵訊中證稱：戊○○每次給丁○○二至五萬元，先後共四次交付，總數不會超
    過二十萬元云云，丁○○於調查、偵訊中亦證指戊○○叫伊去做額外之工作會補
    貼，但未說多少錢，後來透過甲○○，每次給伊五萬元，先後四、五次，總數約
    二十五、六萬元，於調查局約談前，與謝見面，謝要伊偽稱自八十五年一月開始
    ，每月由戊○○送十萬給伊，伊怕偽證，故照實說等語，另有丁○○之事實說明
    書一紙，海記公司之支出傳票四份，繼弘公司支付款項總帳、分列帳及記事簿、
    施工預算明細表各一份，乙○○提供之清表四份及說明說書可稽，為主要論據。
三、惟訊據上訴人即被告戊○○矢口否認右開被訴犯罪事實，並辯稱(一)渠係負責督導
    承包工程之進行，非引介人員及轉發工程款、報酬為業務。(二)海記公司向唐榮公
    司承包細部放樣工程，因欠缺相關測量人員，海記公司先向驊榮測量公司要人，
    驊榮公司推薦測量員丁○○承作，楊某不能信任海記公司之支付能力，始找伊作
    擔保，約定由伊轉交工程款，伊前後由海記、繼弘二公司交下之款項計七十八萬
    元，均如數交給測量單位之甲○○轉交丁○○，何來詐欺？(三)該項放樣細部測量
    工程，丁○○另僱有二人，每月應支付工資近十萬元，倘伊僅轉交二十五萬元許
    ，何來支付歷八個月之需？又未中途輟工，可見指伊只轉發約二十五萬元為不實
    云云。
四、按犯罪事實應依證據認定之，無證據不能推定共犯罪事實，又不能證明被告犯罪
    ，即應為無罪之諭知，刑事訴訟法第一百五十四條、第三百零一條第一項各定有
    明文。又貪污治罪條例第五條第一項第二款利用職務上之機會，詐取財物罪，須
    意圖為自己不法所有，藉職務上之一切事機，以欺罔手段，使人陷於錯誤而交付
    財物，始足當之。本件經查：
  (一)唐榮公司承攬其所承包之上開淡水線二０一Ｆ標工程，其中施工放樣工程（亦稱
    細部放樣工程）係該公司負責測量之副工程師甲○○於八十五年一月二日依工程
    需要，擬具簽呈向該公司要求招商承做，唐榮公司乃招商開標議價，最後由海記
    公司以一百零三萬元議定價格承包。有甲○○所具簽呈影本、唐榮、海記二公司
    所訂之業務（專業工程）分包契約書影本各一紙附卷可憑（見原審(二)卷第四八頁
    、第二五二頁、第二五三頁），則該工程之議價案係由甲○○個人依職責評估提
    出，事前未與被告商討（見一審(二)卷第二二七頁反面，宋證言），被告於議成約
    簽約始知，自無從如何預知有利可圖。
  (二)海記公司承攬本件放樣工程之後，因無足夠之測量人員，乃先囑意丁○○承作，
    楊某初予拒絕，始委請被告從中協助並約定由被告代轉各次工程款（即由被告保
    證海記公司支付能力意思），始為同意等情，已據丁○○於八十八年六月二十日
    偵查中證稱：「海記根本沒有足夠的測量人員，有私下請我做，因海記公司不健
    全，後來戊○○與我認識，才委託我做」云云。證人甲○○於八十九年九月十五
    日於本院到庭證稱：「海記之前有找丁○○，楊某拒絕，海記透過戊○○拜託丁○○云云，為同一證述（見九十年九月六日筆錄），均核與海記公司總經理己○○於調查局證稱：「因本公司無足夠測量員，無法作業，經戊○○協調後，決定
    由戊○○自行協調測量公司人員作業，工程撥款下來後，再由海記公司扣除百分
    之五稅金後交給戊○○，再交給測量人員」，八十六年六月十九日於偵查中亦稱
    「公司無法請測量公司，我要求戊○○找測量公司來做，那些錢是經由戊○○交
    給測量公司」等語，大致相符，自足為採，被告既承海記公司之委託，去找丁○○承作該項工程，言明工程款由被告轉付，被告自始即非出於主導地位，僅消極
    地受委託成全承作之約定及工程款之轉付。此業據經手該款項之人員即海記公司
    會計丙○○、繼弘公司會計乙○○均稱該款項由渠裝入信封交給被告云云（見第
    一四七六九號偵查卷第一二九頁反面、二五頁反面）。證人甲○○亦稱：「大概
    是四或五次‧‧‧錢都是信封袋裝著，我沒拆開看，我依其厚度概估約四、五萬
    元」（見原審卷第二三三頁）。在本院又稱：「有經手丁○○之報酬。是戊○○
    交給我再轉交。因我也在工地測量，圖私下方便而已。我收支都未經過簽收，信
    封也從未打開過」（見本院九十年十一月十五日訊問筆錄）。丁○○亦迭在偵查
    中稱：「本人僅收到二十五、六萬元」、「每次五萬元用信封裝，我回去再點收
    」（見偵查卷第一七四、一七八頁）、「甲○○拿給我幾次，忘了」（見一審(一)
    卷第一八七頁），在本院亦稱：「工程款收受不用寫單據，因是私下做的」云云
    （見本審(一)卷第四四頁），又稱：「我係與唐榮、海記均未訂立契約，是口頭叫
    我來幫忙」云云（見九十年九月六日筆錄），均一致供明收付轉交此項工程款，
    係因私下承受工程，均不必簽收，亦未當面點清等情以觀，足認此項款項之轉付
    ，純係三方面（即海記公司、丁○○及被告）私下信賴之約定。丁○○既依約定
    提供勞務承作測量工作，被告自有依約定收由各該公司會計支付之工程款，再請
    甲○○轉交丁○○。而海記、繼弘二公司在標價一０三萬元之內，依進度支付工
    程款，自屬有正當原因，毫無受詐陷於錯誤而給付之可言，被告每次係由各該公
    司會計員將款交託轉付，被告行為自非係詐術之行使，灼然明甚。
  (三)再查被告係唐榮公司承包臺北捷運局淡水線二０一Ｆ標工程，受該公司約聘為城
    中施工處處長，負責綜理承包該標之結構體工程業務，有唐榮公司八十七年十月
    十三日（八七）唐人字第０四六六五號致原審法院函一紙可憑（見原審(三)卷第五
    二、一四九頁），平時並無掌理工程款轉發事務，本件工程款係私受委託收轉，
    又不必經手人簽交，已如上述，則與其職務毫無干涉，其行為自非利用其職務上
    之事機，至為瞭然。而起訴書及原審判決證據理由欄內所引證人即海記公司總經
    理己○○、會計丙○○（見第一四七六九號偵查卷第七六、一三三、一三四、四
    、一二九、一三０頁）、繼弘公司負責人洪春森、會計乙○○（見同上偵卷第五
    ０至五四、七一、七二、一三一、一三二頁、二三至二九頁、第四六、四七、一
    三０、一三一頁，原審(一)卷第一八五、一八六、一八三、一八四、一八九頁）、
    甲○○（見同上偵卷第一四０、一六二頁，原審(二)卷第二二六至二二八頁）、丁○○（見同上偵卷第一七二至一七四、一七七至一七九頁，原審(一)卷第一八六、
    一八七頁）等人之證言，經核均係就本件工程如何為丁○○承作、各項工程款如
    何支付、被告如何轉交等事項為陳述，並無指稱被告係如何虛構事實，以欺罔方
    法使海記、繼弘公司人員陷於錯誤而發款交付之供詞。各該證言均無從適為被告
    犯罪之證明。又被告堅稱其代為收受之款項悉交請甲○○轉送，然甲○○於調查
    局初稱：每次約二至五萬元，總數約十餘萬元（見同上偵卷第一四０頁反面），
    在檢察官偵訊時則稱：每次二至三萬元，沒有超過五萬元，用信封裝，沒有打開
    來看云云（同上偵卷第一六二頁），在原審則稱：伊收錢時沒打開看，會點，依
    其厚度約四、五萬元云云（見一審(二)卷第二二七頁反面），在本院亦稱：因未打
    開來看，僅概為估計而已。證人丁○○固於調查局及檢察官訊問時陳稱：戊○○
    透過甲○○轉交四至五次現金給我，每次約五萬元，總數額僅二十五、六萬元，
    並出具說明書（見同上偵卷第一七三頁反面、一七五頁），但在原審調查時則改
    稱：收到工程款七、八十萬元，在調查局亦是如此說，調查局（時）口氣很差，
    並將甲○○之筆錄給我看。調查局認我說的與甲○○不同，為不必要麻煩，改說
    二十五、六萬元，講多了會生逃稅問題，我說二十五、六萬是指獲利而已云云（
    見一審(三)卷第三三三頁）。則卷附海記公司支出傳票、繼弘公司帳表等，均查無
    受款人之任何簽印單據，僅係付款支出之記載，究被告實收轉交金額多少，以及
    丁○○實收多少，因所有經收之人員均未簽收及當面點交清楚，均僅指係一個概
    數，洵無法憑以認定各確實金額，至被告是否有從中挪用，金額多少，均無從查
    得切確證據以為認定。付款之海記、繼弘二公司及收款之丁○○自始迄未對被告
    有何行詐得利之指控或追究，自不能單憑證人等上開不明確之證詞及未完整之會
    計表冊憑證，遽指被告有利用職務上之機會詐取工程款入己之事實。除外，又查
    無其他證據足以證明被告犯行，本件洵不能證明被告犯罪，應無庸疑。
五、原審未深入查證，單憑上開證人片面而不適切之證言及帳表，遽認被告係利用職
    務上之機會詐取財物，予以論科，即有未當。被告上訴指摘原判決認定事實有錯
    ，適用法則有誤，自有理由，應由本院將原審判決關於被告部分予以撤銷，依法
    改判被告無罪，以免冤抑。
據上論結，應依刑事訴訟法第三百六十九條第一項前段、第三百六十四條、第三百零
一條第一項，判決如主文。
本案經檢察官費玲玲到庭執行職務。
中      華      民      國       九十      年     十二    月    十七    日
                                臺灣高等法院刑事第十三庭
                                  審判長法  官  蔡    燉
                                        法  官  盧  彥  如
                                        法  官  黃  聰  明
右正本證明與原本無異。
檢察官如不服本判決應於收受送達後十日內向本院提出上訴書狀，其未敘述上訴之理
由者並得於提起上訴後十日內向本院補提理由書（均須按他造當事人之人數附繕本）
。
                                        書記官  錢  艷  鳳
中      華      民      國       九十      年     十二   月     十七    日


司法院資訊處製作；財團法人民間司法改革基金會備份。
